ACORDAO-COMPLETO-2375575

ACÓRDÃO 9880/2019 ATA 36/2019 - SEGUNDA CÂMARA

VISTOS, relatados e discutidos os presentes autos, que nesta fase tratam de recurso de reconsideração interposto pela empresa Negreiros & Negreiros Ltda. em face do Acórdão 351/2015-TCU-Segunda Câmara, que, dentre outros assuntos, apreciou irregularidades na contratação da recorrente para intermediação de atrações artísticas no evento "Paraíso Folia", custeados com recursos do Ministério do Turismo;
	ACORDAM os Ministros do Tribunal de Contas da União, reunidos em sessão da 2ª Câmara, ante as razões expostas pelo Relator e com fundamento nos arts. 32, inciso I, e 33 da Lei 8.443/1992, em:
	9.1. conhecer do recurso de reconsideração interposto por Negreiros & Negreiros Ltda. (11.208.507/0001-51) para, no mérito, dar-lhe provimento parcial; 
	9.2. reduzir a multa aplicada por meio do subitem 9.2 do acórdão recorrido para R$ 4.000,00 (quatro mil reais) , com efeito aos demais responsáveis alcançados pela referida sanção;
	9.3. cientificar a recorrente e os Srs. Sebastião Paulo Tavares e Almeida Rios Moreira Júnior desta decisão.

Recurso de reconsideração interposto contra decisão que julgou irregulares as contas da recorrente, condenou-lhe em débito e aplicou-lhe multa em razão de superfaturamento na intermediação de atrações artísticas para evento realizado na cidade de Paraíso de Tocantins/TO com recursos do Ministério do Turismo.

Segunda Câmara

Município de Paraíso do Tocantins/TO.

3. Responsáveis/Recorrentes:
3.1. Responsáveis: Almeida Rios Moreira Junior (XXX.021.201-XX); Arnaud de Souza Bezerra (XXX.075.011-XX); Empresa de Hospedagem e Eventos de Sonorização Ltda (01.486.723/0001-05); Karina Furtado de Deus (XXX.485.591-XX); Lucimar da Silva Tavares (XXX.302.181-XX); Luís da Silva César Júnior (XXX.124.301-XX); Manoel Pedro Castro Pinho (XXX.178.812-XX); Marcos Antonio Neves (XXX.917.961-XX); Maria de Fátima Pires da Silva (XXX.405.638-XX); Negreiros & Negreiros Ltda - Epp (11.208.507/0001-51); Neves & Figueredo Ltda - Me (15.824.089/0001-88); Nivaldo Rodrigues Franco (XXX.782.501-XX); Prefeitura Municipal de Paraíso do Tocantins - TO (00.299.180/0001-54); Pro 2 Locações de Estruturas Eireli (10.837.744/0001-19); Raimunda Alves de Medeiros (XXX.968.731-XX); Rita Araújo Cavalcante (XXX.746.901-XX); Sebastião Paulo Tavares (XXX.043.631-XX); Valdeni Martins Brito (XXX.024.521-XX); Verônica Augusto Oliveira (XXX.799.781-XX); Whillam Maciel Bastos (XXX.544.971-XX).
3.2. Recorrente: Negreiros & Negreiros Ltda. (11.208.507/0001-51).

13.1. Ministros presentes: Ana Arraes (Presidente), Augusto Nardes, Aroldo Cedraz, Raimundo Carreiro e Vital do Rêgo (Relator).
13.2. Ministra que não participou da votação: Ana Arraes (Presidente)
13.3. Ministro-Substituto presente: Marcos Bemquerer Costa.

ACORDAO-COMPLETO-2476487

Acórdão de Relação 7765/2021 - Segunda Câmara

Acórdão de Relação

VITAL DO RÊGO

Ministro-Substituto Marcos Bemquerer Costa.

Adoto como parte do relatório, a instrução da Secretaria de Recursos (peça 519) , a seguir transcrita com os ajustes de forma pertinentes, que contou com a concordância do seu dirigente (peça 520) :
INTRODUÇÃO
1. Examina-se recurso de reconsideração interposto por Negreiros e Negreiros Ltda. (CNPJ 11.208.507/0001-51) contra o Acórdão 351/2015-TCU-Segunda Câmara (Rel. Min. Substituto Marcos Bemquerer) , retificado pelo Acórdão 2252/2016-TCU-Primeira Câmara (peça 348) .
2. A deliberação recorrida apresenta o seguinte teor (peça 253) , transcrevendo-se em destaque os itens objeto do recurso de reconsideração: 
VISTOS, relatados e discutidos estes autos da Tomada de Contas Especial decorrente da conversão do Relatório da Auditoria feita no Município de Paraíso de Tocantins/TO, nos termos do Acórdão 8431/2011-TCU-Primeira Câmara.
ACORDAM, os Ministros do Tribunal de Contas da União, reunidos em sessão da 2ª Câmara, diante das razões expostas pelo Relator, em:
9.1. julgar, com fundamento nos arts. 1º, inciso I, 16, inciso III, alínea c da Lei 8.443/1992 c/c os arts. 19 e 23, inciso III, da mesma lei, e com arts. 1º, inciso I, 209, inciso III, e 210, do Regimento Interno, irregulares as contas dos Srs. Sebastião Paulo Tavares e Almeida Rios Moreira Júnior, assim como da empresa Negreiros & Negreiros Ltda., condenando-os, solidariamente, ao pagamento da quantia de R$ 59.000,00 (cinquenta e nove mil reais) , atualizada monetariamente e acrescida dos juros de mora, nos termos da legislação vigente, a partir de 23/04/2010, até a efetiva quitação do débito, fixando-lhes o prazo de 15 (quinze) dias, a contar da notificação, para comprovarem, perante o Tribunal (art. 214, inciso III, alínea a, do Regimento Interno) , o recolhimento da dívida aos cofres do Tesouro Nacional, abatendo-se, na oportunidade, as quantias eventualmente ressarcidas, na forma da legislação em vigor;
9.2. aplicar aos responsáveis mencionados no subitem 9.1 retro, individualmente, a multa prevista no art. 57 da Lei n. 8.443/1992, no valor de R$ 8.000,00 (oito mil reais) ;
9.3. aplicar aos responsáveis a seguir indicados a multa objeto do art. 58, inciso II, da Lei n. 8.443/1992, c/c o art. 268, inciso II, do Regimento Interno, nos valores a seguir especificados, com a fixação do prazo de quinze dias, a contar da notificação, para comprovarem perante o Tribunal (art. 214, inciso III, alínea a, do Regimento Interno/TCU) , o recolhimento das dívidas aos cofres do Tesouro Nacional, atualizada monetariamente desde a data deste Acórdão até a do efetivo recolhimento, se for paga após o vencimento, na forma da legislação em vigor:
9.3.1. Srs. Arnaud Sousa Bezerra e Sebastião Paulo Tavares: R$ 10.000,00 (dez mil reais) ;
9.3.2. Marcos Antônio Neves, Karina Furtado de Deus, Maria de Fátima Pires da Silva, Verônica Augusto de Oliveira, Nivaldo Rodrigues Franco, Rita Araújo Cavalcante, Raimunda Alves de Medeiros e Luís da Silva César Júnior: R$ 8.000,00 (oito mil reais) ;
9.3.3. Whillam Maciel Bastos, Valdeni Martins Brito, Manoel Pedro Pinho Castro e Lucimar da Silva Tavares: R$ 5.000,00 (cinco mil reais) ;
9.4. autorizar a cobrança judicial das dívidas dos responsáveis, caso não atendidas as notificações, nos termos da Lei 8.443/1992, art. 28, inciso II; 
9.5. encaminhar cópia deste Acórdão, bem como do Relatório e Proposta de Deliberação que o fundamentam, à Procuradoria da República no Estado do Tocantins, nos termos do § 3º do art. 16 da Lei n. 8.443/1992.
HISTÓRICO
3. O presente processo de tomada de contas especial decorreu de determinação do Acórdão 8431/2011-TCU-Primeira Câmara (peça 1) , que converteu o Relatório de Auditoria 118/2011, em decorrência de irregularidades e dano ao erário verificados no repasse de recursos federais ao Município de Paraíso do Tocantins/TO. Esta auditoria teve como objeto verificar a boa e regular gestão de recursos públicos federais repassados a este município a partir do exercício de 2008 (TC Processo 003.925/2011-0) . Tal deliberação assim determinou:
ACORDAM os Ministros do Tribunal de Contas da União, reunidos em sessão da 1ª Câmara, diante das razões expostas pelo Relator, em: 
9.1. com base no art. 47 da Lei n. 8.443/1992, converter os presentes autos em Tomada de Contas Especial; 
9.2. determinar, em relação aos fatos atinentes ao evento "Paraíso Folia 2010", a citação do Sr. Almeida Rios Moreira Junior, ex-Secretário Municipal de Desenvolvimento Econômico, Sr. Sebastião Paulo Tavares, ex-Prefeito, e a empresa Negreiros & Negreiros Ltda., quanto à importância de R$ 59.000,00 (cinquenta e nove mil reais) , em razão das irregularidades na contratação da aludida empresa, mediante Inexigibilidade de Licitação ratificada em 23/04/2010, sem que a contratada atendesse aos requisitos jurídicos e legais aptos a comprovar a condição de representante exclusivo dos artistas, além de provocar prejuízo ao Erário com a intermediação irregular e onerosa, viabilizada por conluio entre os responsáveis;
EXAME DE ADMISSIBILIDADE
4. Reitera-se o exame de admissibilidade proposto nas instruções precedentes desta unidade instrutora (peças 389 e 390) , que opinou pelo conhecimento do recurso empresa Negreiros e Negreiros, nos termos do art. 48 da Lei 8.443/92, c/c os arts. 285 e 286, parágrafo único, do RI/TCU, suspendendo-se os efeitos 9.1, 9.2 e 9.4 do Acórdão 351/2015-TCU-Segunda Câmara, em relação aos recorrentes. 
4.1 Registra-se que que foi interposto recurso de reconsideração por Karina Furtado de Deus e Maria de Fátima Pires da Silva (peça 338) , todavia o Acórdão 957/2017-TCU-Segunda Câmara não o conheceu por intempestividade e ausência de fatos novos.
4.2 A Ordem dos Advogados do Brasil (OAB) - Seccional do Tocantins buscou integrar os autos na condição de amicus curiae (peça 392) , pretensão esta que foi rechaçada por meio do Acórdão 2187/2018-TCU-Plenário. Posteriormente, a mesma OAB interpôs recurso de reconsideração (peça 476) , o qual foi considerado intempestivo e não conhecido pelo Acórdão 4011/2019-TCU-Segunda Câmara.
EXAME DE MÉRITO
5. Constitui objeto desta instrução responder aos seguintes questionamentos recursais:
i. Existência de irregularidade na contratação da empresa Negreiros & Negreiros Ltda. mediante inexigibilidade de licitação para promover o evento "Paraíso Folia 2010";
ii. Existência de dano ao erário no valor de R$ 59.000,00.
6. Passe-se a seguir par a análise de cada um dos pontos. 
Da Contratação por inexigibilidade
7. A empresa Negreiros & Negreiros defende a inexistência de qualquer irregularidade na sua contratação, mediante inexigibilidade de licitação para promover o evento Paraíso Folia 2010.  
7.1 Para defender a tese acima, trouxe os seguintes argumentos recursais:
a) O documento "intitulado Carta de Exclusividade" citado no relatório de fiscalização foi emitido com erro material, de sorte que a data deste documento seria 3/3/2010, e não 3/3/2009 (peça 308, p. 4) . 
 b) Em que pese a empresa Negreiros & Negreiros Ltda. ter sido constituída em 24/9/2009, o seu representante legal é conhecido no estado do Tocantins há mais de anos como empresário do segmento de entretenimento (peça 308, p. 4-5) .
c) As declarações de exclusividade teriam sido lastreadas por documentos comprobatórios, devidamente registrados, autenticados e com as assinaturas reconhecidas em cartório, em datas anteriores à inexigibilidade (peça 308, p. 6-7) .
d) Por fim, alega que o próprio TCU já se posicionou pela legalidade da contratação de artistas por meio de empresa detentora de direito de exclusividade, consoante ao disposto no Acórdão 96/2008-TCU-Plenário.      
Análise
7.2 O Acórdão 351/2015-TCU-Segunda Câmara considerou irregular as contas prestadas pela empresa Negreiros & Negreiros Ltda., resultante da inexigibilidade de licitação para promover o evento "Paraíso Folia 2010" no estado do Tocantins. 
7.3 Cabe trazer passagem do relatório de fiscalização que sintetiza às imputações feitas à empresa que embasaram o acórdão em discussão (peça 100, p. 29) :    
No caso da Inexigibilidade de Licitação que resultou na contratação dos shows, a empresa Negreiros& Negreiros Ltda. foi utilizada como intermediária, desnecessariamente e de maneira onerosa, além de não comprovar possuir os requisitos formais e legais para comprovar a exclusividade no direito de representação dos artistas (bandas e dupla) que apresentaram-se no evento Paraíso Folia 2010, conforme exige o inciso III, do art. 25, da Lei 8.666/1993.
7.4 Com relação às alegações, os argumentos apresentados pela empresa não são suficientes para afastar a irregularidade da sua contratação. 
7.5 Partindo da veracidade do argumento de erro material na data da carta de exclusividade (argumento "a") e da experiência da empresa Negreiros & Negreiros no segmento de entretenimento (argumento "b") , que afastariam um ajuste prévio da empresa no sentido de direcionar a licitação, os demais argumentos ("c" e "d") não se sustentam diante da jurisprudência deste Tribunal.
7.6 O Acórdão 96/2008-TCU-Plenário (anterior à contratação em tela) , que foi referenciado no argumento "d", exige a apresentação do contrato de exclusividade entre os artistas e o empresário contratado para caracterizar a hipótese de inexigibilidade de licitação da Lei 8.666/93. 
7.7 Com efeito, simples autorizações ou cartas de exclusividades não se prestam a comprovar a inviabilidade da competição, uma vez que não retratam uma representação privativa para qualquer evento em que o profissional for convocado. 
7.8 Naquela oportunidade, foi determinado ao Ministério do Turismo a inclusão em seus manuais de prestação de contas de convênios as seguintes informações:
9.5.1. quando da contratação de artistas consagrados, enquadrados na hipótese de inexigibilidade prevista no inciso III do art. 25 da Lei nº 8.666/1992, por meio de intermediários ou representantes:
9.5.1.1. deve ser apresentada cópia do contrato de exclusividade dos artistas com o empresário contratado, registrado em cartório. Deve ser ressaltado que o contrato de exclusividade difere da autorização que confere exclusividade apenas para os dias correspondentes à apresentação dos artistas e que é restrita à localidade do evento; (...) 
[destaques acrescidos]
7.9 No mesmo sentido, o Acórdão 3826/2013-TCU-Primeira Câmara, que, embora posterior a contratação e, portanto, a ela não aplicável, somente reforça o entendimento acima, em que foi determinando ao Ministério do Turismo que:
9.2.2. instaure processo de Tomada de Contas Especial, quando no exame da prestação de contas forem constatadas as mesmas irregularidades aqui referidas, especialmente a seguinte, sujeita a glosa: contratação de bandas de música, por meio de inexigibilidade de licitação, sob o fundamento da exclusividade de representação, com base na apresentação de 'cartas' e de 'declarações' que supostamente atestariam a dita exclusividade, mas na verdade não se prestam para tanto, o que só pode ser feito por meio de contrato firmado entre artistas e empresários, devendo ainda constar registro em cartório, além de regular publicação, conforme as disposições contidas no termo de convênio, no item 9.5 do Acórdão 96/2008-TCU-Plenário e nos arts. 25, inciso III, e 26, todos da Lei 8.666/93; (...) 
[destaques acrescidos]
7.10 Assim, a utilização de cartas de exclusividade afronta a jurisprudência deste Tribunal, que exige a apresentação de contrato de exclusividade, registrado em cartório, para fundamentar a inexigibilidade de licitação prevista no art. 25, III, da Lei 8.666/93. 
7.11 Por fim, em que pese não ser suficiente para alterar a presente conclusão, a empresa não apresentou qualquer evidência no sentido de comprovar a afirmação de erro material de digitação da data de assinatura da carta de exclusividade. 
7.12 Diante de todo o exposto, entende-se que os argumentos recursais apresentados pela empresa Negreiros & Negreiros devem ser rejeitados, de modo a manter o teor dos itens 9.1 e 9.2 do Acórdão 351/20152ª Câmara.    
Do Dano ao erário  
8. A empresa Negreiros & Negreiros Ltda. refuta a existência de débito.
8.1 Para apoiar a tese acima, apresentou os seguintes argumentos:
a) O questionário de circularização teria direcionado às bandas e dupla ao erro, uma vez que citou como referência contratual de prestação de serviço individual dos artistas o valor de R$ 130.000,00, que na verdade seria o valor total que a empresa teria recebido para contratar todos os artistas, pagar impostos, taxas e a administração do evento, bem como o próprio lucro da empresa (peça 308, p. 8) ;
b) Alega que a Banda Patchanka teria recebido o montante de R$ 58.000,00, e não R$ 30.000,00, conforme a resposta da circularização. Acrescenta que a nota de circularização desta banda fora assinada por funcionário alheio ao quadro societário e sem poderes de administração (peça 308, p. 8) . 
Análise  
8.2 A Secex-TO apurou débito de R$ 59.000,00 a partir da diferença entre o valor do contrato da empresa Negreiros & Negreiros Ltda. (R$ 130.000,00) e o montante recebido pelas bandas do festival (R$ 71.000,00) : Banda Chilepe do Chinelo - R$ 23.000,00 (peça 93) ; Banda Patchanka - R$ 30.000,00 (peça 94) e Dupla Henrique & Juliano - R$ 18.000,00 (peça 92) . 
8.3 O montante recebido por cada banda ou dupla foi obtido por meio de circularização da Secex-TO (peça 91) , em que foram realizadas às indagações a seguir:
1) houve realização de show da [Banda Patchanka Banda Chilepe do Chinelo ou da Dupla Henrique & Juliano ] na cidade de Paraíso do Tocantins/TO, em 24/4/2010? 
2) se houve, confirmar se o valor da contratação importou em RS 130.000.00 (cento e trinta mil reais) ou, em caso de divergência, indicar o exato valor.       
8.4 Em resposta, as bandas e dupla apresentaram os montantes do parágrafo 8.2.
8.5 Os argumentos da empresa não devem ser considerados, uma vez que esta não logrou êxito em comprovar os custos e despesas que alega ter incorrido para promover o evento.
8.6 Nesse sentido, é pacífico o entendimento do TCU de que cabe ao gestor de recursos públicos comprovar a sua regular a aplicação.
8.7 Quanto à circularização realizada pela Secex/TO para quantificar o débito, não obstante se tenha feito referência ao valor de R$130.000,00 montante recebido por todas as bandas, o que resta evidente é que todos os artistas envolvidos declararam o valor efetivamente recebido, não cabendo, por isso, se falar em indução a erro.
8.8 Acrescenta-se que a empresa Negreiros & Negreiros não trouxe qualquer evidência no sentido de comprovar os reais custos e despesas que teria incorrido além do pagamento das bandas e consequentemente afastar parte do débito de R$ 59.000,00 que foi apontado.
8.9 A exemplo dos impostos e taxas que teriam sido pagos ao município em decorrência do evento "Paraíso Folia 2010", a empresa apresentou em sua alegação de defesa da sua oitiva (peça 190, p. 59-63) montantes correspondentes a mais de um exercício financeiro e que, por consequência, não guardam relação com o objeto do convênio. 
8.10 Similarmente, a empresa poderia ter acostado em sua defesa extratos dos valores pagos a título de passagens aéreas, elaboração do camarim, divulgação, dentre outros, e não o fez. 
8.11 Quanto à divergência do valor declarado pela Banda Patchanka, novamente a empresa não trouxe evidências mínimas para suportar os valores que alega ter pago a essa banda. 
8.12 Em sede de oitiva, a recorrente apresentou recibo de R$ 58.000,00 (peça 190, p. 17) , que foi assinado pelo representante legal da banda (peça 190, p. 28) . Todavia, tal documento não fora datado, o que levou a ser rechaçado pela Secex-TO (peça 248, p. 57) . 
8.13 Por sua vez, a empresa poderia ter anexado comprovante de pagamento, extrato bancário ou qualquer documentação para evidenciar o pagamento de R$ 58.000,00 que alega ter sido feito para a Banda Patchanka, todavia restringiu sua manifestação a alegar que a resposta da circularização realizada fora assinada por funcionário alheio ao quadro societário da empresa. 
8.14 Ainda que se parta da premissa de que a assinatura da circularização se deu por funcionário alheio à Banda Patchanka, tal alegação, por si só, não traz nenhuma indicação de quais seriam os valores realmente desembolsados.
8.15 Assim, a empresa Negreiros & Negreiros não trouxe qualquer evidência no sentido de comprovar custos e despesas que teria incorrido para eliminar ou reduzir parte do débito apontado.   
8.16 Diante de todo o exposto, entende-se que os argumentos recursais apresentados pela empresa Negreiros & Negreiros devem ser rejeitados, de modo a manter o teor do Acórdão 351/2015-TCU-Segunda Câmara.    
CONCLUSÃO
9. Das análises anteriores, ante os elementos constantes destes autos, o contexto normativo e as diretrizes jurisprudenciais aplicáveis ao caso, conclui-se: 
 (i) ter havido irregularidade na contratação da empresa Negreiros & Negreiros Ltda. mediante inexigibilidade de licitação para promover o evento "Paraíso Folia" (parágrafos 7.) ; 
 (ii) pela existência de dano ao erário de R$ 59.000,00 (parágrafos 8.) . 
10. Pelo exposto, propõe-se conhecer do recurso interposto por Negreiros & Negreiros e no mérito negar-lhe provimento.
PROPOSTA DE ENCAMINHAMENTO
11. Ante o exposto, com fundamento no art. 48, da Lei 8.443/92, submetem-se os autos à apreciação superior, com a seguinte proposta de encaminhamento:
 a) conhecer do recurso interposto por Negreiros e Negreiros Ltda. (CNPJ 11.208.507/0001-51) e, no mérito, negar-lhe provimento.
 b)   cientificar a recorrente e os demais interessados do acórdão que vier a ser prolatado, ressaltando-se que o relatório e o voto que o acompanharem podem ser consultados no endereço www.tcu.gov.br/acordaos, no dia seguinte ao de sua oficialização.
2.	O Ministério Público junto ao TCU, representado pelo Subprocurador-Geral Paulo Bulgarin, concordou com a proposta da unidade técnica, nos seguintes termos (peça 522) :
	Examina-se recurso de reconsideração interposto por Negreiros e Negreiros Ltda. contra o Acórdão 351/2015-TCU-Segunda Câmara (peça 253) , cujos termos foram retificados pelo Acórdão 2252/2016-TCU-Primeira Câmara (peça 348) . Por meio da decisão vergastada, esta Corte, dentre outras medidas, julgou irregulares as contas da recorrente, a condenou ao ressarcimento de débito e lhe aplicou multa fundamentada no art. 57 da Lei nº 8.443/92. 
2. Da análise efetuada pela Serur (peça 519) , constata-se que os argumentos apresentados na peça recursal não são suficientes para elidir as ocorrências apontadas nos autos e que fundamentaram a condenação imposta pelo Tribunal, sendo, por conseguinte, incapazes de alterar a deliberação recorrida.
3. Desse modo, considerando adequada a análise da unidade técnica, este representante do Ministério Público de Contas manifesta-se de acordo com a proposta de encaminhamento (peça 519) , no sentido de que esta Corte conheça e negue provimento ao presente recurso de reconsideração, mantendo-se a condenação imposta pelo Acórdão 351/2015-TCU-Segunda Câmara.
É o relatório.

Gedeon Batista Pitaluga Junior (OAB/TO 2.116), representando Negreiros & Negreiros Ltda.

Subprocurador-Geral Paulo Soares Bugarin.

TOMADA DE CONTAS ESPECIAL. IRREGULARIDADE NA INEXIGIBILIDADE DE LICITAÇÃO. SUPERFATURAMENTO. DANO AO ERÁRIO. RECURSO DE RECONSIDERAÇÃO. CONHECIMENTO. ELEMENTOS INSUFICIENTES PARA AFASTAR O SUPERFATURAMENTO. PROVIMENTO PARCIAL PARA ALTERAR O FUNDAMENTO DA CONDENAÇÃO. REDUÇÃO DA MULTA.

TOMADA DE CONTAS ESPECIAL (TCE)

Secretaria de Recursos (Serur).

Em exame, recurso de reconsideração interposto pela empresa Negreiros & Negreiros Ltda. contra o Acórdão 351/2015-TCU-Segunda Câmara (da Relatoria do Ministro-Substituto Marcos Bemquerer) , retificado pelo Acórdão 2252/2016-TCU-Primeira Câmara, que, dentre outros assuntos, tratou da contratação, pelo município de Paraíso do Tocantins/TO, da empresa recorrente, por inexigibilidade de licitação, para intermediação de atrações artísticas relativas ao evento "Paraíso Folia", ocorrido na data de 23/4/2010, festejo que contou com recursos do Ministério do Turismo repassados por meio do Convênio 732639/2010 (peça 96) .
Por meio do Acórdão vergastado, este Tribunal julgou irregulares as contas da recorrente e de outros responsáveis, e os condenou, em solidariedade, ao ressarcimento de R$ 59.000,00 e ao pagamento de multa no valor de R$ 8.000,00 com espeque no art. 57 da Lei 8.443/1992.
O débito decorreu da identificação de superfaturamento calculado pela diferença entre o valor recebido pela recorrente e o valor informado pelas atrações musicais como recebidos em resposta à circularização feita por esta Corte.
A tabela a seguir ilustra os valores pactuados com o MTur e constantes do relatório de execução físico-financeira enviado pelo ex-prefeito em sua prestação de contas (peça 97, p. 4) e os valores recebidos pelas atrações artísticas:
		Atração artística
	Valor constante do Plano de Trabalho e da Prestação de Contas (peça 97, p. 4) 
	Valores recebidos informados pelas Bandas ao TCU (peças 92 a 94) 

	Banda Patchanka
	R$ 80.000,00
	R$ 30.000,00

	Banda Chilepe do Chinelo
	R$ 30.000,00
	R$ 23.000,00

	Dupla Henrique e Juliano
	R$ 20.000,00
	R$ 18.000,00

	Total
	R$ 130.000,00
	R$ 71.000,00

A diferença dos valores acima, R$ 59.000,00, equivalente à 83% do valor pago aos artistas,  foi imputada como débito à recorrente, contratada por inexigibilidade de licitação para intermediar a apresentação das atrações artísticas, e ao ex-prefeito e ex-secretário municipal de desenvolvimento econômico.
Irresignada com os termos da decisão, a recorrente interpôs o presente recurso, em que defende a legalidade da sua contratação por inexigibilidade, bem como a inexistência de dano ao erário, sob o argumento de que o questionário de circularização enviado pelo TCU às atrações artísticas as teria induzido a erro, uma vez que teria feito referência ao valor de R$ 130.000,00, que na verdade seria o valor total que a recorrente teria recebido para contratar todos os artistas, e que a banda Patchanka teria recebido R$ 58.000,00, conforme recibo apresentado em sua defesa (peça 190, p. 17) , e não os R$ 30.000,00 informado em resposta ao TCU (peça 94) .
Ao examinar os argumentos recursais, a Secretaria de Recursos (Serur) entende que eles devem ser rejeitados, negando-se provimento ao recurso, por entender que:
a utilização de cartas de exclusividade afronta a jurisprudência deste Tribunal, que exige a apresentação de contrato de exclusividade, registrado em cartório, para fundamentar a inexigibilidade de licitação prevista no art. 25, inciso III, da Lei 8.666/1993.
não logrou comprovar os custos e despesas que alega ter incorrido para promover o evento (impostos, taxas, administração do evento e o próprio lucro) .
O Ministério Público junto ao TCU anuiu ao encaminhamento alvitrado pela Serur.
Ante o breve relato, passo ao exame do recurso. 
Acolho parcialmente a proposta sugerida pelas instâncias precedentes, no sentido de manter o julgamento pela irregularidade das contas e o débito concernente à diferença entre o valor pago à empresa contratada e àqueles auferidos pelas atrações musicais. 
Dissinto apenas de um dos motivos para o julgamento pela irregularidade das contas. Proponho o afastamento da irregularidade relativa à inexigibilidade de licitação, o que implicará a consequente redução da multa aplicada, de R$ 8.000,00 para R$ 4.000,00. 
O autor da emenda parlamentar que destinou recursos ao município de Paraíso de Tocantins/TO para a realização do evento em exame solicitou ao Ministério do Turismo, no dia 1/3/2010, o empenho prioritário desse recurso. Essa informação consta nos arquivos em anexo ao plano de trabalho inseridas no Siconv.
A partir do Siconv é possível constatar também que o proponente, município de Paraíso de Tocantins/TO, carregou os arquivos (upload) necessários à celebração do convênio em 9/3/2010, ou seja, nove dias após a comunicação da obtenção da emenda ao MTur. Dentre esses arquivos, foi carregado em 16/3/2010, proposta comercial da ora recorrente, datada de 3/3/2010, no qual ela apresenta, conforme solicitação, o valor das bandas para se apresentarem no dia 24/4/2010.
Importante frisar adicionalmente que as assinaturas das cartas de exclusividade são idênticas às assinaturas dos representantes que enviaram resposta a este Tribunal com informação do valor de fato recebido pelas bandas, fato que invalida qualquer argumento no sentido de não se reconhecer a validade das referidas cartas de exclusividade.
As referidas cartas foram inseridas no Siconv em 16/3/2010. A carta da banda Patchanka foi subscrita em 24/2/2010, enquanto as outras duas cartas foram datadas em 3/3/2010, ou seja, no mesmo dia da proposta feita pela empresa Negreiros & Negreiros Ltda. à prefeitura. Logo, denota-se que, quando da apresentação da proposta comercial da recorrente à prefeitura, apenas ela poderia ser contratada para a apresentação das três atrações artísticas, fato que inviabilizava a competição.
Vale mencionar também que as cartas de exclusividade para o dia e local do evento são um meio que artistas encontram de programarem e de conferirem uma previsibilidade às suas agendas de shows. No momento que eles conferem a um produtor musical a exclusividade daquele dia, os artistas assumem um compromisso que os impedem de comercializar aquela data com qualquer outro interessado, seja do setor público ou privado.
Anota-se que a recorrente foi contratada por inexigibilidade em 23/4/2010, ou seja, quando já era detentora exclusiva das atrações artísticas para aquelas datas e local. 
Importante ressaltar também que, diferente de outros convênios já examinados por esta Corte, não se identificou no Siconv propostas de outras empresas para intermediação das bandas musicais. 
Logo, a partir dos fatos trazidos acima, verifica-se que não houve irregularidade no processo de contratação da recorrente por meio do instituto da inexigibilidade, previsto no art. 25, inciso III, da Lei 8.443/1992, uma vez que o prefeito não poderia contratar com qualquer outra empresa para prestar os mesmos serviços, a não ser a recorrente.
Ante o exposto, reforço a proposta de afastamento da irregularidade relativa à inexigibilidade de licitação dos motivos que ensejaram o julgamento pela irregularidade das contas do recorrente e dos demais responsáveis, restando, contudo, o superfaturamento identificado na intermediação dos artistas, o qual passo a examinar na sequência.
Conforme a tabela do parágrafo quarto, foi proposta a celebração de convênio para a contratação das Banda Patchanka e Chilepe do Chinelo e da dupla Henrique e Juliano, em que a União se comprometeu a pagar o valor de R$ 130.000,00 pela contratação das três bandas. Todavia, conforme circularização feita pelo TCU com os representantes legais das bandas, estes informaram terem recebido, no total, R$ 71.000,00 da empresa Negreiros & Negreiros Ltda.
Nesse ponto específico, anuo às propostas da Serur e do MPTCU, de que os argumentos trazidos pela recorrente não lograram comprovar os custos e despesas que alega ter incorrido para promover o evento. 
Importante destacar que as irregularidades tratadas nesta TCE foram identificadas, originariamente, a partir da Auditoria 118/2011 realizada no município de Paraíso do Tocantins, que teve por escopo verificar a boa e regular gestão de recursos públicos federais repassados ao município por meio de diversos programas federais. 
Dessa forma, as irregularidades foram levantadas em 2011, um ano após a realização do evento, e já em 30/11/2011 (peça 59) , o recorrente apresentou alegações de defesa nos presentes autos, de modo que não há que se falar em cerceamento ou prejuízo aos princípios da ampla defesa e do contraditório. Era plenamente possível, um ano e meio após o evento, o recorrente ter apresentado documentos que comprovassem as despesas que alega ter incorrido para a contratação das atrações artísticas, de modo a justificar a grande diferença, por exemplo, entre o valor que foi pago à banda Patchanka (R$ 30.000,00) do valor que foi pactuado para esta atração (R$ 80.000,00) .
Nem mesmo os comprovantes bancários dos valores repassados à banda foram apresentados, por exemplo, para embasar sua alegação de que teria pago R$ 58.000,00 à banda Patchanka, e não os R$ 30.000,00 que a atração informou ao TCU ter recebido. Difícil crer que valores dessa magnitude tenham sido pagos em espécie.
Logo, em razão de não terem sido apresentados novos elementos aos autos aptos a elidir a ocorrência de superfaturamento na contratação das atrações artísticas, deve ser negado provimento ao recurso quanto a esse quesito, mantendo-se o julgamento pela irregularidade das contas e a condenação em débito no valor de R$ 59.000,00.
De todo modo, oportuno registrar que a recorrente pode se valer via do recurso de revisão, caso consiga obter documentos novos que evidenciem suas alegações.
	Ante o exposto, VOTO para que seja acolhida a minuta de acórdão que ora trago à apreciação deste Colegiado.	
TCU, Sala das Sessões Ministro Luciano Brandão Alves de Souza, em 8 de outubro de 2019.
Ministro VITAL DO RÊGO 
Relator